臺灣臺中地方法院刑事判決　　　　　　　100年度醫訴字第5號
公訴人　臺灣臺中地方法院檢察署檢察官
被　告　黃美雪
被　告　莊金益
被　告　楊宗啟
上列被告因違反藥事法等案件，經檢察官提起公訴（100年度偵
字第776號），被告於準備程序中就被訴事實為有罪之陳述，本
院合議庭裁定改依簡式審判程序審理，判決如下：
    主    文
黃美雪、莊金益共同製造偽藥，各處有期徒刑拾月。扣案附表所
示之物均沒收。
楊宗啟共同製造偽藥，處有期徒刑捌月。扣案附表所示之物均沒
收。
    犯罪事實
壹、莊金益、楊宗啟及不詳真實姓名之成年男女2人，均明知黃
    美雪並無中醫師或藥劑師資格，更未經核准製造含不詳中藥
    材、藥頭、鹿茸、米酒之鹿茸藥酒，竟基於意圖為自己不法
    之所有之詐欺取財、擅自執行醫療業務及製造、販賣偽藥之
    犯意聯絡，由莊金益出資擔任老闆，黃美雪扮演老師，楊宗
    啟則負責載送藥酒及收取款項之業務，另不詳真實姓名之成
    年男女2人則假扮為夫妻，在醫院等地向至醫院看診行走不
    便之老年病患或家屬探詢病症後，佯稱：親友以往亦有相同
    症狀，服用清水街仔（台語音）黃美雪老師之藥方後恢復、
    痊癒，黃美雪老師醫術高明云云，誘使病患或家屬陷於錯誤
    ，而跟隨該假夫妻找黃美雪就診。民國99年10月8日上午8時
    30分許，林炎輝到臺中縣大甲鎮（現改制為臺中市大甲區）
    李綜合醫院看神經外科，於等候就診時，該假夫妻不詳真實
    姓名之成年男女即過來與林炎輝搭訕，並向林炎輝推薦臺中
    縣清水鎮（現改制為臺中市清水區○○○路有一位黃老師很
    厲害，在當教授，很會看筋骨病症。該假夫妻於林炎輝看診
    完畢後，即帶林炎輝至臺中縣清水鎮（現改制為臺中市清水
    區○○○路225巷17號找黃美雪就診。黃美雪用雙手觸摸林
    炎輝之背部後，斷定林炎輝的心、肝、腎都有問題，就建議
    林炎輝要吃黃美雪的藥，黃美雪並當場介紹裝袋成包之中藥
    材之功效，又拿出已切成片之鹿茸，並告知這藥針對林炎輝
    的病痛很有效，價錢分3種，即新臺幣（以下同）19萬元、
    12萬元、6萬2000元。林炎輝向黃美雪說：伊沒有錢，先不
    要浸泡，等伊有錢再來買等語。惟黃美雪仍指示在旁之楊宗
    啟將賣價6萬2000元之藥材放入玻璃甕內，並加入不知名之
    白酒，當場泡製藥酒而製造偽藥，並叫楊宗啟將該桶實不具
    療效之藥酒搬到林炎輝的車內。黃美雪再向林炎輝稱該藥酒
    要浸泡3個月後才能喝，同時要林炎輝留下聯絡電話，等林
    炎輝什麼時候有錢再與林炎輝聯絡。同年10月11日，黃美雪
    即主動打電話找林炎輝，詢問林炎輝什麼時候給付藥酒的錢
    。因林炎輝無法支付該賣價昂貴之藥酒錢，即於同月13日至
    警局詢問如何退還，而警方陪同林炎輝至臺中縣清水鎮（現
    改制為臺中市清水區○○○路225巷17號黃美雪看診處，黃
    美雪、莊金益、楊宗啟均在該場所而查獲上情，致黃美雪等
    人因而未能詐欺得逞，並扣得附表所示之物。
貳、案經臺中縣警察局（現改制為臺中市政府警察局）清水分局
    報告臺灣臺中地方法院檢察署檢察官偵查起訴。
    理  由
壹、證據能力部分：
    本案被告黃美雪、莊金益、楊宗啟所犯之罪，其法定刑均為
    死刑、無期徒刑、最輕本刑3年以上有期徒刑以外之罪，且
    非高等法院管轄第一審之案件，被告就被訴事實為有罪之陳
    述後，經本院告知被告簡式審判程序之旨，並聽取公訴人、
    被告之意見後，由本院合議庭依刑事訴訟法第273條之1第1
    項規定，裁定由受命法官獨任進行簡式審判程序，依刑事訴
    訟法第273條之2之規定，簡式審判程序之證據調查，不受刑
    事訴訟法第159條第1項、第161條之2、第161條之3、第163
    條之1及第164條至第170條規定之限制，合先敘明。
貳、認定犯罪事實之依據：
一、本案犯罪事實，業據被告3人於本院審理時自白認罪，核與
    證人林炎輝證述情節相符，並有行政院衛生署中醫藥委員會
    99年11月22日衛中會藥字第0990017365號函在卷可稽，復有
    附表所示之物扣案可稽，足認被告自白與事實相符。
二、本案事證明確，被告3人均洵堪認定，應依法論罪科刑。
參、論罪科刑部分：
一、按製造與販賣偽藥，係屬二個獨立舉措，難謂有低度行為與
    高度行為吸收之關係，有最高法院82年度臺上字第3229號、
    94年度臺上字第5368號判決意旨參照。是核：
  (一)被告3人所為，均係犯醫師法第28條第1項前段之未取得合法
    醫資格擅自執行醫療業務罪、藥事法第82條第1項之製造偽
    藥販賣偽藥罪、同法第83條第1項之販賣偽藥罪、刑法第339
    條第3項、第1項之詐欺取財未遂罪。公訴人認販賣偽藥之低
    度行為，應為製造偽藥之高度行為所吸收，不另論罪，容有
    誤會。
  (二)被告3人與不詳真實姓名之成年男女2人間，就上開罪名，有
    犯意聯絡及行為分擔，均應論以共同正犯。
  (三)被告3人係以詐取被害人財物為目的，其等主觀上意欲詐騙
    被害人財物犯詐欺取財罪，然犯該罪所實施之方法行為，另
    又觸犯未取得合法醫資格擅自執行醫療業務罪、製造偽藥罪
    及販賣偽藥罪，上開行為之犯罪目的單一，依一般社會通念
    ，認應評價為一罪方符合刑罰公平原則，如予數罪併罰，反
    有過度處罰之虞，與人民法律感情亦未契合，是應適度擴張
    「同一行為」之概念，認此情形為一行為觸犯數罪名之想像
    競合犯，方屬適當。是被告3人以一行為同時觸犯未取得合
    法醫資格擅自執行醫療業務罪、製造偽藥罪、販賣偽藥罪、
    詐欺取財未遂罪，為想像競合犯，應依刑法第55條規定，從
    一重以藥事法第82條第1項製造偽藥罪處斷。
二、爰審酌被告3人為圖謀求不法利益，由不具醫師資格之被告
    黃美雪擅自把脈看診施行醫療行為，後吹噓鹿茸藥酒之療效
    ，高價販售療效不明之偽藥詐騙財物，且可能使被害人誤信
    而延誤就醫，對被害人之身體健康亦生潛在危險，並考量被
    告3人於本案犯罪之分工情形、犯罪坦承犯行之犯後態度、
    對被害人林炎輝尚未造成財產之損害，及其犯罪之動機、目
    的及手段等一切情狀，分別量處如主文所示之刑。
肆、沒收部分：
    扣案附表所示之物，雖屬偽藥，惟藥事法第79條第1項規定
    ：「查獲之偽藥或禁藥，沒入銷燬之。」但上開沒入銷燬之
    規定，係列於藥事法第8章「稽查及取締」內，而非列於第9
    章之「罰則」，其性質應屬行政秩序罰，屬行政機關依行政
    程序科罰之權限，法院自不得越權於判決內諭知沒入銷燬（
    最高法院92年度臺上字第278號判決意旨），惟該等偽藥究
    屬被告3人所有，供犯本案所用之物，在共犯責任範圍內，
    均應依刑法第38條第1項第2款之規定，予以宣告沒收之。
據上論斷，應依刑事訴訟法第273條之1第1項、第299條第1項前
段，醫師法第28條第1項前段，藥事法第82條第1項、第83條第1
項，刑法第11條前段、第28條、第339條第3項、第1項、第55條
、第38條第1項第2款，刑法施行法第1條之1，判決如主文。
本案經檢察官周佩瑩到庭執行職務。
中    華    民    國   100    年    9     月    14    日
                  刑事第十庭  法  官  劉正中
以上正本證明與原本無異。
如不服本判決應於收受送達後10日內向本院提出上訴書狀，並應
敘述具體理由；其未敘述上訴理由者，應於上訴期間屆滿後20日
內向本院補提理由書（均須按他造當事人之人數附繕本）「切勿
逕送上級法院」。
                              書記官  黃英寬
中    華    民    國   100    年    9     月    14    日
附表
┌──┬───┬───┬──────────────┐
│編號│扣案物│ 數量 │備                      註  │
├──┼───┼───┼──────────────┤
│ 一 │藥酒  │ 壹桶 │中藥鹿茸酒                  │
│ 二 │藥品  │ 貳包 │中藥鹿茸                    │
│ 三 │藥品  │ 參包 │原臺中縣衛生局抽查藥物封袋  │
└──┴───┴───┴──────────────┘
附錄本判決論罪科刑法條全文
醫師法第28條第1項前段：
未取得合法醫師資格，擅自執行醫療業務者，處6個月以上5年以
下有期徒刑，得併科新臺幣30萬元以上150萬元以下罰金，其所
使用之藥械沒收之。
藥事法第82條第1項：
製造或輸入偽藥或禁藥者，處10年以下有期徒刑，得併科新臺幣
1千萬元以下罰金。
藥事法第83條第1項：
明知為偽藥或禁藥，而販賣、供應、調劑、運送、寄藏、牙保、
轉讓或意圖販賣而陳列者，處7年以下有期徒刑，得併科新臺幣5
百萬元以下罰金。
中華民國刑法第339條第1項：
意圖為自己或第三人不法之所有，以詐術使人將本人或第三人之
物交付者，處5年以下有期徒刑、拘役或科或併科1千元以下罰金
。